【裁判字號】    94,上,298
【裁判日期】    950404
【裁判案由】    塗銷抵押權登記
【裁判全文】
臺灣高等法院臺中分院民事判決  94年度上字第298號
上  訴  人  乙○○
訴訟代理人  楊永吉律師
被  上訴人  丁○○
訴訟代理人  陳建勛律師
複  代理人  陳呈雲律師
上列當事人間請求塗銷抵押權登記事件，上訴人對於中華民國94
年7月22日臺灣臺中地方法院93年度訴字第1860號第一審判決提
起上訴，本院於民國95年3月21日言詞辯論終結，判決如下：
    主  文
原判決廢棄。
被上訴人在第一審之訴及假執行之聲請駁回。
第一、二審訴訟費用由被上訴人負擔。
    事實及理由`
一、被上訴人起訴主張：訴外人李武雄於民國（下同）88年7月
    26日以現已為被上訴人所有之坐落台中市○○區○○段第
    673之2地號土地（下稱673之2地號土地）及同段第681之1地
    號土地（下稱681之1地號土地）為共同擔保，向上訴人借款
    新台幣（下同）180萬元；李武雄之妻即訴外人丙○○於同
    日另以坐落台中市○區○○段第126地號土地（下稱126地號
    土地）為擔保，向上訴人借款60萬元，合計240萬元，但上
    訴人為擔保其債權，乃以實際借款本金加二成之方式，將抵
    押權之權利價值分別登記為216萬元（下稱第一抵押權，即
    李武雄提供前揭土地所設定之抵押權）與72萬元（下稱第二
    抵押權，即丙○○提供前揭土地所設定之抵押權），上訴人
    並以巧取利益之方式加以折扣且預扣利息及本金，故實際交
    付金額總計為206萬4000元，依比例計算第一抵押權之借款
    僅154萬8000元。且前開借款固屬應付利息之債，但原以中
    央銀行核定放款利率計息之約定，在利率管理條例廢止失效
    後已無依據，應以年息5%為計算標準。而第681之1地號土地
    業經台中市政府因開闢工程需要而徵收，其補償款216萬元
    已由上訴人領取，除此之外，上訴人亦由債務人處領取票款
    計88萬3400元，以上總計上訴人已領取304萬3400元，故第
    一抵押權所擔保之債權業已因清償而不存在，第一抵押權亦
    已無存在之必要，爰提起本訴，求為判決（一）確認上訴人
    就被上訴人所有之坐落台中市○○區○○段第六七三之二地
    號土地，於民國八十八年七月二十六日，以台中市中興地政
    事務所八十八年空白字第三七五四五０號收件，民國八十八
    年七月二十七日登記，權利價值為新台幣貳佰壹拾陸萬元之
    抵押權所擔保之債權不存在；（二）上訴人應將前項抵押權
    設定登記予以塗銷等語。並答辯聲明：求為判決：（一）上
    訴駁回；（二）第二審訴訟費用由上訴人負擔。
二、上訴人則以：第一、二抵押權所擔保之債權額各為216萬元、
    72萬元，在扣除應給付之佣金及宴客費用後，亦確實分別交
    付206萬4000元予李武雄及丙○○；第一抵押權設定契約書
    上就利息部分既登記按中央銀行核定放款利率計算，顯見對
    利率係有約定；而當初確有約定利息依民間利一角即年利率
    30%計算。上訴人雖就超過20%部分之利息無請求權，然利率
    仍應依20%計算，故第一抵押權所擔保之債權尚未清償完畢
    ，被上訴人之訴顯無理由等語資為抗辯。並上訴聲明：求為
    判決：（一）原判決廢棄；（二）右廢棄部分，被上訴人在
    第一審之訴駁回；（三）第一、二審訴訟費用由被上訴人負
    擔。
三、兩造不爭執之事項：
（一）訴外人李武雄於88年7月26日以坐落台中市○○區○○段
      第673之2地號土地（下稱673之2地號土地）及同段第681
      之1地號土地（下稱681之1地號土地）；李武雄之妻即訴
      外人丙○○於同日另以坐落台中市○區○○段第126地號
      土地（下稱126地號土地）為共同擔保，向被上訴人借款
      240萬元，並以240萬元加二成之方式，各設定權利價值
      216萬元（下稱第一抵押權，即李武雄提供前揭土地所設
      定之抵押權）與72萬元（下稱第二抵押權，即丙○○提供
      前揭土地所設定之抵押權）予上訴人。
（二）上訴人於88年7月28日實際交付206萬4000元借款予李武雄
      夫婦。其間扣除佣金（江昇達24000元、吳文宗24000元、
      甲○○36000元）及第一期款216000元。
（三）673之2地號現已為被上訴人所有。
（四）681之1地號土地業經台中市政府因開闢工程需要而徵收，
      上訴人於原審93年度執字第13572號執行事件，已於93年6
      月10日獲分配補償款216萬元。
（五）李武雄夫婦就其等向上訴人之借款，曾由李武雄先後簽發
      發票日依序為88年10月28日、89年2月28日、89年5月28日
      、89年10月28日，金額各為21萬6000元、21萬6000 元、
      21萬6000元、23萬5400元之支票用以清償，合計已清償88
      萬3400元。
（六）第一抵押權所擔保之借款債權，上訴人已自債務人處受清
      償282萬2550元。
（七）抵押權設定契約書上，關於第一抵押權所擔保借款債權約
      定之利率係按中央銀行核定之放款利率計算，惟利率管理
      條例早於七十四年十一月二十七日經總統明令廢止，依法
      於同月二十九日失效。
（八）對借款本金如以一百八十萬元，利率以百分之六計算及扣
      抵被上訴人已支付的款項，其計算方式如原審判決附表所
      示；對借款本金如以一百八十萬元，利率以百分二十計算
      及扣抵被上訴人已支付的款項，其計算方式如上訴人上訴
      理由狀所附之附表（本院卷第二十六頁）所示。
四、兩造主要爭點：
（一）兩造原約定之利率為何？兩造於原審合意就李武雄夫婦借
      款所約定之利息，以登記為準，則在利率管理條例廢止失
      效後，上開借款之利率究應依5%計算，抑或應如上訴人所
      陳，應以20%計算？
（二）240萬元借款所扣除之第一期款216000元，係被上訴人所
      主張之三個月本息？抑或上訴人所抗辯之三個月利息？所
      扣除之佣金，是否包括被上訴人之佣金36000元？或為宴
      客等其他費用？系爭土地共同擔保抵押權之借款金額，應
      否扣除上開預扣金額？
（三）第一抵押權所擔保之借款債權，是否業已清償完畢？
五、本院之判斷：
（一）兩造原約定之利率為何？兩造於原審合意就李武雄夫婦借
      款所約定之利息，以登記為準，則在利率管理條例廢止失
      效後，上開借款之利率究應依5%計算，抑或應如上訴人所
      陳，應以20%計算？
（１）依被上訴人提出之抵押權設定契約書影本所示，第一抵押
      權所擔保借款債權約定之利率係按中央銀行核定之放款利
      率計算，惟利率管理條例早於74年11月27日經總統明令廢
      止，依法於同月29日失效，是自該日以後已無中央銀行核
      定之放款利率可資依據。然系爭抵押權所擔保之借款債權
      ，如有約定利息，自應先探求當事人借款當時實際所約定
      之利率為何，除毫無證據可循外，尚不能一概適用民法第
      二百零三條規定按年息5%計算之。
（２）緣訴外人李武雄、丙○○夫婦欲借用240萬元，經友人江
      昇達轉知吳文宗，因吳文宗與上訴人之兄甲○○熟識，嗣
      由上訴人出借等情，業據證人江昇達、吳文宗、丙○○及
      甲○○分別於原審及本院證述明確（見原審卷第94年1月
      27日言詞辯論筆錄、原審卷第114至118頁，本院94年11月
      30日準備程序笆錄，本院卷第50頁）。而系爭抵押權所擔
      保之借款債權，確有約定利息，亦據證人丙○○於原審證
      述屬實；惟證人丙○○證述利息為銀行利按年息百分之六
      計算，分四十期償還，每期償還六萬元，所以每三個月還
      十八萬元，所以在交付借款時就先扣第一次本金利息等語
      （見原審卷第118頁）；惟為上訴人所否認，並舉證人甲
      ○○於本院證稱：約定利息係依民間利一角即年利率30%
      計算等語為證。經查：
    上訴人所提出並為被上訴人所不爭執之88年台灣銀行基本
      放款利率為7.2%( 參原審被證二)，而放款銀行實際放款
      時尚依借款人之信用條件加碼，是88年當時實際放款利率
      應高於此；一般民間借貸之利息，更高於此。系爭借款之
      借款人李武雄、丙○○夫婦既和上訴人並不熟識，而係透
      過介紹人江昇達、吳文宗、甲○○等輾轉向上訴人借錢週
      轉，則上訴人豈有可能以低於當時銀行放款利牽之6%計息
      ？是證人丙○○證述利息為銀行利按年息百分之六云云，
      有違常情，自難採信。
    本件抵押權設定登記之存續期間為88年7月25日至89年1月
      25日，計六個月，此有土地抵押權設定契約書及土地登記
      謄本附卷可參（見原審卷第41、44、45頁）。衡情，系爭
      抵押權所擔保之借款債權清償期，應不會超過上開抵押權
      設定登記之存續期間六個月。是證人丙○○證述利息為銀
      行利按年息百分之六計算，分四十期償還，每期償還六萬
      元，所以每三個月還十八萬元，所以在交付借款時就先扣
      第一次本金利息216000元等語，自難憑採。應以證人甲○
      ○證稱：「當時他們第一次是借二百四十萬元，但實際是
      給他們二百零六萬四千元，中間有扣掉仲介費還有三個月
      的利息，當時利息是算一角，所以一個月利息是七萬二千
      元，他們說房子大概兩個月會蓋好，所以他們說三個月內
      可以還清，所以利息才一次算三個月，總共二十一萬六千
      元」等語，為可採信。
    證人即辦理系爭抵押權設定登記之代書林碧蓮於本院證稱
      ：「因為我與甲○○本來就有業務上的往來。他一向借錢
      給別人的利息都是算一角，當天我也有問甲○○，利息是
      否也是一角，甲○○說是。因為當時雙方都有在場，所以
      我沒有再問李武雄他們。」「一般我們幫別人辦理抵押借
      款，不會把實際利息寫上去，因為我們會替當事人考慮，
      事後國稅局會以此來課稅，所以我們之前都以中央銀行放
      款利率計算，但當時沒有注意利率管理條例已廢止。」等
      語（見本院卷第頁）；益徵，系爭借款之約定利息，原非
      以中央銀行核定放款利率計算；是利率管理條例之廢止並
      不影響雙方原有利息約定之效力。
    綜上，本件抵押權所擔保借款債權之約定利率為年息30%
      ；因逾民法第205條最高利率20%之限制；上訴人既同意依
      20%計算，則系爭第一抵押權所擔保借款債權之利率，應
      以年息20%計算。
（二）240萬元借款所扣除之第一期款216000元，係被上訴人所
      主張之三個月本息？抑或上訴人所抗辯之三個月利息？所
      扣除之佣金，是否包括被上訴人之佣金36000元？或為宴
      客等其他費用？系爭土地共同擔保抵押權之借款金額，應
      否扣除上開預扣金額？
（１）按約定利率，超過週年百分之二十者，債權人對於超過部
      分之利息，無請求權；債權人除前條限定之利息外，不得
      以折扣或其他方法，巧取利益；民法第205條、第206條定
      有明文。次按金錢借貸契約係屬要物契約，故利息先扣之
      金錢借貸，其貸與之本金額應以利息預扣後實際交付與借
      用人之金額為準，該預扣利息部份，既未實際交付借用人
      ，自不成立金錢借貸。故自貸與金額中預扣利息，該預扣
      部分既未實際交付借用人，自不能認為係貸與本金額之一
      部。故利息先扣之消費借貸，其據以計算利息之本金額應
      以利息預扣後實際交付借用人之金額為準（最高法院29年
      上字第1306號判例、最高法院77年台上字第164號、87年
      度台上字第1682號、88年台上字第1346號判決參照）。
（２）本件訴外人李武雄夫婦原欲向上訴人借款240萬元，惟上
      訴人於預扣三個月利息21萬6000元、仲介費8萬4000元（
      江昇達24000元、吳文宗24000元、甲○○36000元）及宴
      客費後，實際交付之借款金額為206萬4000元等情，為上
      訴人所不爭執。則依上說明，上訴人所預扣之利息21萬
      6000元既未實際交付借用人，自不成立金錢借貸。另宴客
      費，係民法第206條所謂以折扣方法巧取利益，上訴人既
      未實際交付，亦不成立金錢借貸。
（３）系爭借款之借款人李武雄、丙○○夫婦和上訴人並不熟識
      ，而係透過介紹人江昇達、吳文宗、甲○○等輾轉向上訴
      人借錢週轉，已如上述；則由借款人支付仲介費，尚與常
      情無違。而借款人於取得借款時，本即應支付仲介費予仲
      介人；本件原債務人李武雄夫婦同意給付與仲介人江昇達
      、吳文宗、甲○○之上開仲介費，本應由其自行給付：惟
      渠等既同意由上訴人另行簽發支票交由仲介人兌領以代支
      付，再由上訴人於應交付債務人之借款金額中扣除；仲介
      人江昇達、吳文宗、甲○○並已確實取得仲介費等情，亦
      據證人江昇達、吳文宗、甲○○於原審及本院證述明確，
      復有上訴人簽發之支票影本及存根附原審卷為憑（見原審
      卷第34至36頁、103頁）。且上開仲介費8萬4000元與原借
      款240萬元相較，亦未過高；已難認係民法第206條所謂以
      折扣方法巧取利益；自應列入借貸金額。依此計算，上訴
      人實際交付之借款金額為214萬8000元。
（三）第一抵押權所擔保之借款債權，是否業已清償完畢？
（１）按清償人所提出之給付，應先抵充費用，次充利息，次充
      原本，民法第323條前段定有明文。
（２）本件上訴人實際交付之借款金額為214萬8000元，依第一
      、二抵押權比例為180：60計算，第一抵押權之實際借款
      金額為161萬1000元，依年息20%計算利率，在先後經債務
      人以前揭支票為部分清償並於上開執行事件獲分配，第一
      抵押權所擔保之借款債權，上訴人已自債務人處受清償合
      計為282萬2550元。再按前揭抵充順序算定後，第一抵押
      權所擔保之借款債權，其本息算至上訴人於93年6月10日
      獲分配補償款216萬元止；尚有113988元，未為清償（計
      算式詳如附表所示）。是第一抵押權所擔保之借款債權，
      既未清償完畢，第一抵押權即未因清償而歸於消滅。
六、綜上所述，被上訴人主張系爭第一抵押權所擔保之借款債權
    業已清償完畢，為不可採。則第一抵押權所擔保之借款債權
    ，既尚未清償完畢，該抵押權自不因之歸於消滅。從而被上
    訴人提起本訴，求為判決確認第一抵押權所擔保之債權不存
    在，並請求上訴人將第一抵押權之設定登記予以塗銷，均無
    理由，不應准許。原審判決確認第一抵押權所擔保之債權不
    存在及應將第一抵押權之設定登記予以塗銷，自有未洽。上
    訴意旨指摘原判決不當，求予廢棄改判，為有理由。自應由
    本院予以廢棄改判，如主文第二項所示。
七、本件事實已臻明確，兩造其餘攻擊防禦方法，均與本案判決
    結果不生影響，爰不予逐一論述，併此敘明。
八、據上論結，本件上訴為有理由，依民事訴訟法第450條、第
    78條，判決如主文。
中    華    民    國    95    年    4     月    4     日
                    民事第二庭審判長法  官  童有德
                                    法  官  蔡秉宸
                                    法  官  翁芳靜
以上正本係照原本作成。
如對本判決上訴，須於收受判決送達後20日內向本院提出上訴書
狀，其未表明上訴理由者，應於提出上訴後20日內向本院提出上
訴理由書（須按他造人數附具繕本）。
上訴時應提出委任律師為訴訟代理人之委任狀。具有民事訴訟法
第466條之1第1項但書或第2項之情形為訴訟代理人者，另應附具
律師及格證書及釋明委任人與受任人有該條項所定關係之釋明文
書影本。
                                    書記官  許美惠
中    華    民    國    95    年    4     月    4     日
                                                      Ｂ
附表：
┌────┬─────┬─────┬────────┬─────────┬──────────┐
│   １   │    ２    │    ３    │       ４       │        ５        │        ６          │
├────┼─────┼─────┼────────┼─────────┼──────────┤
│        │          │ 本 金 數 │                │ 抵充利息後得折抵 │    清償折抵後之    │
│清償日期│ 清償數額 │          │ 期間算得之利息 │  本  金  餘  額  │      本金餘額      │
│        │          │ （餘額） │                │（計算式：２－４）│ （計算式：３－５） │
├────┼─────┼─────┼────────┼─────────┼──────────┤
│88.10.28│162,000   │1,611,000 │1,611,000×20%×│162,000-80,550    │1,611,000-81,450    │
│        │          │          │  3/12=80,550   │   =81,450        │   =1,529,550       │
├────┼─────┼─────┼────────┼─────────┼──────────┤
│89.02.28│162,000   │1,529,550 │1,529,550×20%×│162,000-101,970   │1,529,550-60,030    │
│        │          │          │  4/12=101,970  │   =60,030        │   =1,469,520       │
├────┼─────┼─────┼────────┼─────────┼──────────┤
│89.05.28│162,000   │1,469,520 │1,469,520×20%×│162,000-73,476    │1,469,520-88,524    │
│        │          │          │  3/12=73,476   │   =88,524        │   =1,380,996       │
├────┼─────┼─────┼────────┼─────────┼──────────┤
│89.10.28│176,550   │1,380,996 │1,380,996×20%×│176,550-115,083   │1,380,996-61,467    │
│        │          │          │  5/12=115,083  │   =61,467        │   =1,319,529       │
├────┼─────┼─────┼────────┼─────────┼──────────┤
│93.06.10│2,160,000 │1,319,529 │1,319,529×20%×│2,160,000-954,459 │1,319,529-1,205,541 │
│        │          │          │  (36+7+12/30)  │   =1,205,541     │   =113,988         │
│        │          │          │  /12=954,459   │                  │                    │
└────┴─────┴─────┴────────┴─────────┴──────────┘


司法院資訊處製作；財團法人民間司法改革基金會備份。
